臺灣臺北地方法院刑事判決　　　　　　　　　　　　　九十一年度自字第七八七號
　　自　訴　人　丁○○　男　民.
　　被　　　告　己○○○仲介有限公司　設：台北市大安區○○○路○段五九號三
　　代　表　人　乙○○　住：同.
　　被　　　告　丙○○　女　民.
右列被告等因詐欺案件，經自訴人提起自訴，本院判決如左：
    主      文
丙○○無罪。
己○○○仲介有限公司自訴不受理。
    理      由
壹、自訴意旨如附件之自訴狀所載。
貳、本件茲分二部分說明：
  一、被告丙○○部分：
    (一)按犯罪事實應依證據認定之，無證據不得推定其犯罪事實。又不能證明被告犯
      罪者，應諭知無罪之判決，刑事訴訟法第一百五十四條、第三百零一條第一項
      分別定有明文。又事實之認定，應憑證據，如未能發現相當證據，或證據不足
      以證明，自不能以推測或擬制之方法，為裁判基礎（最高法院四十年台上字第
      八六號判例參照）。而告訴人之告訴，係以使被告受刑事訴追為目的，是其陳
      述是否與事實相符，仍應調查其他證據以資審認（最高法院五十二年台上字第
      一三００號判例參照）。且認定犯罪事實所憑之證據，雖不以直接證據為限，
      間接證據亦包括在內，然而無論直接證據或間接證據，其為訴訟上之證明，須
      於通常一般之人均不致有所懷疑，而得確信其為真實之程度者，始得據為有罪
      之認定，倘其證明尚未達到此一程度，而有合理之懷疑存在而無從使事實審法
      院得有罪之確信時，即應由法院為諭知被告無罪之判決（最高法院七十六年台
      上字第四九八六號判例參照）。
    (二)本件自訴人認被告丙○○涉有詐欺取財之犯行，其所依憑之證據及理由無非係
      以被告丙○○未得到坐落台北市○○區○○路三六二巷一號、同巷三號房屋所
      有人庚○○○（一號）、戊○○（三號）之同意，擅自將上開房屋代理房屋所
      有人出租予其，且被告丙○○明知該二間房屋一樓部分合計實際上僅有四十坪
      ，卻向其施用詐術告知該二間房屋一樓合計有五十坪，致其陷於錯誤，而承租
      該二間房屋作為泡沫紅茶店使用，並支付新台幣（以下同）三萬元之仲介費予
      被告丙○○，其後裝潢該二間房屋時，經實際丈量發現該二間房屋一樓部分僅
      有四十坪方知受騙等語為據，並提出被告丙○○向其收受三萬元之仲介費收據
      一紙為證。
    (三)訊據被告丙○○固不否認其為被告己○○○仲介有限公司（以下稱裕達公司）
      之員工，並有向自訴人收取三萬元之仲介費等事實，核與自訴人就此部分所供
      述之情節相符，惟堅決否認有任何自訴人所指訴之詐欺取財犯行，辯稱：我有
      得到那二間房屋所有人之委託才代理將房屋出租給自訴人，那二間房子實際有
      四十多坪，我也有帶自訴人至少去看過房子二次以上，我沒有要騙自訴人之意
      思，我也要與自訴人和解，只不過自訴人要求我向房屋所有人收取之仲介費也
      要一併還給他，這點我不能接受等語。
    (四)本院經查：
      1.本件台北市○○區○○路三六二巷一號、同巷三號房屋所有人庚○○○（一
        號）、戊○○（三號）確實有委任被告丙○○可代理將其二人所有之房屋出
        租，此業據庚○○○及戊○○之配偶葉馮麗花於本院九十一年十二月九日審
        理時到庭供述甚詳（當日訊問筆錄參照），故被告丙○○並無自訴人所指訴
        以被告丙○○未得到上開二房屋所有人之同意，擅自將上開房屋代理所有人
        出租之行為，先予敘明。
      2.次查自訴人雖又主張本件出租人二人已將當初交付被告丙○○之仲介費各二
        萬九千元，合計共五萬八千元之債權讓渡予其，故其為被告丙○○所詐騙之
        金額為該五萬八千元加上其自己交付被告丙○○之仲介費三萬元，為八萬八
        千元云云，並提出協議書一紙為證，惟本件前開二房屋之所有人交付被告丙○○之仲介費，是否為被告丙○○對其二人施用任何詐術所取得，乃另一問
        題，要與自訴人無涉，縱房屋所有人已將此債權讓與自訴人，也僅係自訴人
        與被告丙○○間之民事糾紛問題，不能據此而認為被告丙○○有向自訴人施
        用詐術而取得八萬八千元，易言之，於本件訴訟上所應探討者乃究竟被告丙○○有無向自訴人施用詐術而向其取得仲介費三萬元，亦需向自訴人說明。
      3.再查，自訴人承租前開二房屋係要作為其加盟小歇泡沫紅茶店之店面使用，
        且自訴人曾經由被告丙○○帶同去上開房屋實際看過二次，此業據自訴人於
        其自訴狀及於本院調查、審理中供明，而上開二房屋之所有人庚○○○、葉
        馮麗花於本院九十一年十二月九日審理時到庭亦供稱其所有之上開房屋各有
        二十餘坪，加起來有四十餘坪，並有向被告丙○○告知，而被告丙○○雖亦
        承認其向自訴人告知此二間房屋一樓加起來約有五十坪左右，惟證人即小歇
        泡沫紅茶店總店之加盟部職員甲○○於本院九十一年十二月九日審理時供稱
        ：（問：自訴人在台北市○○路租房子的事情，你清楚嗎？）在今年的九月
        左右，我經過系爭房屋，看到仲介業者在房子的前面貼了一張紅條子，說要
        出租，我記得紅條子上面寫著說，這兩間房子總共約有五十坪，我認為這個
        房子的地點、坪數都還蠻符合加盟店的條件，於是我就跟被告袁小姐約要見
        面看房子，看房子以後，我覺得房子還不錯，但是正確的坪數我也沒有去測
        量，後來我就介紹了有四組欲加盟的業者（包括自訴人），去跟被告接洽，
        被告帶這四組人馬去房子的時候，我都有跟著去，到最後是自訴人表示要承
        租；（問：你有跟自訴人說過這間房子有幾坪嗎？）有，我跟他說房子的面
        積大約有五十坪；（問：經營小歇泡沫紅茶店，店的面積四十坪跟五十坪有
        無差別？）沒有什麼差別，但是裝潢費有差別，面積小裝潢費會比較省，為
        什麼會沒有什麼差別呢，因為配備都差不多（當日審判筆錄參照），因此由
        上開各該證人之供述來看，被告丙○○明知上開二間房屋之坪數只有四十餘
        坪，卻向自訴人稱該二間房屋有五十餘坪，此一行為固應加以責難，惟：
        (1)自訴人曾經親自去該二間房屋看過二次，才決定要承租，並非係－被告袁
          彩榕向其告知該房屋有五十坪，未帶其去看過房子，其就決定要承租，自
          訴人既然看過系爭之房屋二次，才決定要承租，對於該房屋之坪數能否作
          為其承租後經營紅茶店使用，其應有自主之決定權，並非係被告丙○○未
          帶其看過房子，而僅聽信被告丙○○片面之詞即決定要承租系爭之房屋，
          亦即被告丙○○上開應予在道德上非難之行為，因其有帶自訴人看過系爭
          房屋二次，尚不致使自訴人因此而陷於錯誤，而決定要承租系爭房屋；
        (2)且依證人甲○○之供述，經營加盟泡沫紅茶店，店面之坪數係四十餘坪或
          五十坪，因為要擺設之生財配備都差不多，並沒有什麼差別，反而裝潢費
          用會較為節省，亦得徵被告丙○○上開應予非難之行為尚與刑法上詐欺取
          財罪之構成要件有間；
        (3)矧查仲介業者收取之仲介費，在房屋買賣之情形，多係以房屋總價之一定
          比例來向買賣雙方收取，而在台灣地區買賣房屋之總價係以每一坪之單價
          若干乘以坪數為之計算，此為公眾一般週知之事實，因此在買賣房屋之情
          形，若仲介業者向買方灌水多報房屋之坪數，而多收取仲介費，可能仲介
          業者即會有該當於詐欺取財罪之嫌疑，不過在房屋租賃之情形，仲介業者
          向承租人所收取之仲介費，並非係以房屋每一坪租金若干乘以房屋實際坪
          數來計算，而多係以議定之房屋租金總價一定比例來向所有人及承租人來
          收取，而在卷存證據資料內，自訴人又無法提出被告丙○○係以其所告知
          上開二房屋之坪數為五十坪來作為計算仲介費單位之積極證據，自難認被
          告丙○○有刑法上之詐欺取之犯行。
    (五)綜上所述，自訴人認被告丙○○所涉有詐欺取財罪嫌，因被告丙○○所為尚與
      刑法上詐欺取財罪之構成要件有間，尚難認被告丙○○該當有刑法上詐欺取財
      罪之罪責，此外復查無其他積極證據足資證明被告丙○○有何自訴人所自訴之
      前開犯行，既不能證明被告丙○○犯罪，核諸前揭說明，自應由本院為被告丙○○無罪之諭知。
  二、被告裕達公司部分：
    本院按「法人為刑事被告，除有明文規定外，在實體法上不認其有犯罪能力，在
    程序上不認其有當事人能力，故以法人為被告而起訴，即程序即屬違背規定，應
    依刑事訴訟法第二百九十五條第一款（即現行法第三百零三條第一款）為不受理
    之判決。」（最高法院五十四年臺上字第一八九四號判例參照），本件自訴人雖
    以被告裕達公司與被告丙○○共犯刑法第三百三十九條第一項之詐欺取財罪，而
    向本院提起自訴，惟刑法第三百三十九條第一項之詐欺取財罪，並無法人有該當
    於該條項犯罪之明文特別規定，核諸前揭最高法院判例意旨，本件自訴人對被告
    裕達公司所提起之本件詐欺自訴，自屬起訴之程序違背規定，且無從補正，爰不
    經言詞辯論，就被告裕達公司被訴詐欺部分，依刑事訴訟法第三百零三條第一款
    規定諭知自訴不受理之判決。
據上論斷，應依刑事訴訟法第三百四十三條、第三百零一條第一項、第三百零三條第
一款、第三百零七條，判決如主文。
中      華      民      國    九十一    年     十二     月    二十六    日
                                  臺灣臺北地方法院刑事第三庭
                                      法  官  葉建廷
右正本證明與原本無異
自訴人如不服本判決應於送達後十日內向本院提出上訴狀
                                      書記官  陳香伶
中      華      民      國    九十一    年     十二     月     三十     日
